臺灣高雄地方法院刑事判決　　　　　　　　99年度訴字第53號
公　訴　人　臺灣高雄地方法院檢察署檢察官
被　　　告　謝長誠
指定辯護人　王榮興 律師
上列被告因違反臺灣地區與大陸地區人民關係條例等案件，經檢
察官提起公訴（96年度偵字第21272號），本院判決如下：
    主  文
謝長誠共同犯使大陸地區人民非法進入臺灣地區罪，處有期徒刑
壹年貳月；減為有期徒刑柒月。緩刑年，緩刑期間付保護管束
，並應接受法治教育貳場次。
    事  實
一、謝長誠明知大陸地區人民非經主管機關許可，不得進入臺灣
    地區，且不得使大陸地區人民非法進入臺灣地區，竟僅因缺
    錢花用，於民國92年12月1 日前之某不詳日時，經真實姓名
    年籍均不詳綽號分別為「阿志」、「沒生意」之成年男子要
    約後，為賺取新臺幣（下同）3 萬元及往返大陸地區免費機
    票、食宿等報酬，竟應允與意圖來臺非法工作之大陸地區女
    子丁麗（所涉違反臺灣地區與大陸地區人民關係條例等罪嫌
    ，另行審理）辦理假結婚擔任人頭配偶，由「阿志」代為辦
    妥赴大陸地區所需證件、機票後，再由「沒生意」之男子於
    92年12月1 日帶同謝長誠至高雄小港機場，由謝長誠自行搭
    機前往大陸地區，經丁麗在大陸地區負責接機後，謝長誠、
    丁麗在明知彼此均欠缺結婚之真意下，於92年12月3 日在大
    陸地區江蘇省秦州市民政局辦理結婚登記，並取得該市公證
    處核發（2003）秦州證民台字第31號公證書，謝長誠方搭機
    返臺。嗣謝長誠於92年12月18日持上開結婚公證書至財團法
    人海峽交流基金會（下稱海基會），辦理該結婚公證書之驗
    證及取得海基會所核發（92）南核字第068887號證明書後，
    隨即與「阿志」、「沒生意」及丁麗等人共同基於使公務員
    登載不實文書之犯意聯絡，由謝長誠於同日連同前揭結婚公
    證書持向高雄市三民區第二戶政事務所申辦結婚登記，使不
    知情之戶政事務所人員將謝長誠與大陸地區女子丁麗結婚之
    不實事項登載於職務上所掌之戶籍登記簿及戶籍謄本等公文
    書上，並據以核發戶籍謄本予謝長誠，足以生損害於戶政機
    關對於戶籍資料管理之正確性；嗣謝長誠與「阿志」、「沒
    生意」等人復共同基於使大陸地區人民非法進入臺灣地區及
    行使前揭登載不實文書之概括犯意聯絡，由謝長誠於93 年2
    月3 日持上開結婚公證書前往高雄縣政府警察局（業已改制
    為高雄市政府警察局）旗山分局美濃派出所，填具「大陸地
    區人民進入臺灣地區保證書」辦理對保手續，使承辦員警為
    實質審查後，將謝長誠與丁麗係夫妻關係之事項登載於簽註
    意見欄上，謝長誠再進而檢具上開秦州市公證處結婚證明書
    、海基會證明書、戶籍謄本及大陸地區人民進入臺灣地區保
    證書向內政部警政署入出境管理局（自96年1 月2 日改制為
    內政部入出國及移民署，以下仍以入出境管理局稱之）行使
    ，並填載「大陸地區人民進入臺灣地區旅行證申請書」，以
    配偶來臺探親為由，申請丁麗來臺，經入出境管理局承辦人
    員為實質審查後，核發丁麗之中華民國臺灣地區旅行證准予
    入境臺灣，丁麗隨即於93年4 月6 日持上開旅行證，以結婚
    探親為由非法入境臺灣地區，足生損害於我國入出境管理局
    掌握大陸地區入出境人口管理之正確性。
二、案經臺南市警察局報告臺灣臺南地方法院檢察署呈請臺灣高
    等法院檢察署令轉臺灣高雄地方法院檢察署檢察官偵查起訴
    。
    理  由
壹、程序方面：
    被告謝長誠所犯係死刑、無期徒刑、最輕本刑為3 年以上有
    期徒刑以外之罪，其於本院審理期日就前揭被訴事實為有罪
    之陳述，經告知簡式審判程序之旨，並聽取其與公訴人之意
    見後，本院認無不得或不宜改依簡式審判程序進行之處，爰
    依刑事訴訟法第273 條之1 第1 項、第284 條之1 ，裁定改
    行簡式審判程序。
貳、實體方面：
一、訊據被告謝長誠對於上開犯罪事實均坦承不諱，且有其與大
    陸地區人民丁麗之入出境查詢資料、大陸地區江蘇省秦州市
    公證處所核發結婚公證書、海基會所核發證明書、戶籍謄本
    、大陸地區人民丁麗進入臺灣地區保證書等件存卷可佐（見
    警二卷第518 至521 頁、第524 至525 頁、第527 至531 頁
    ），足認被告之任意性自白與事實相符，應堪採信。職是，
    本件被告所涉使公務員登載不實、使大陸地區人民非法進入
    臺灣地區等犯行事證明確，洵堪認定，應依法論罪科刑。
二、新舊法比較
(一)、按臺灣地區與大陸地區人民關係條例第79條規定，於92年10
    月29日修正公布，同年12月31日施行，查被告雖於92年12月
    3 日即著手進行至大陸地區辦理假結婚登記，使大陸地區人
    民丁麗於93年4 月6 日非法進入臺灣地區，其犯罪行為發生
    至完成係跨越臺灣地區與大陸地區人民關係條例新舊法時期
    ，惟依刑法第2 條所謂「行為時」，係指犯罪行為發生時至
    行為完成時止，亦即著手於犯罪構成要件之實行以至於完成
    犯罪構成要件之整個行為階段者而言，是本案被告犯罪行為
    之完成，仍以大陸地區人民丁麗進入臺灣地區時即93年4 月
    6 日為犯罪行為完成時，自應適用修正後之臺灣地區與大陸
    地區人民關係條例第79條規定論處，不發生刑法第2 條第1
    項之新舊法比較適用問題，合先敘明。
(二)、又被告行為後，94年2 月2 日修正公布之刑法，於95年7 月
    1 日生效施行。按行為後法律有變更者，適用行為時之法律
    。但行為後之法律有利於行為人者，適用最有利於行為人之
    法律，刑法第2 條第1 項定有明文（刑法第2 條係規範行為
    後法律變更所生新舊法律比較適用之準據法，是刑法第2 條
    本身雖經修正，但該條文既屬適用法律之準據法，本身尚無
    比較新舊法之問題，應逕適用裁判時之刑法第2 條規定以決
    定適用之刑罰法律）。又比較時應就罪刑有關之共犯、未遂
    犯、牽連犯、連續犯、結合犯，以及累犯加重、自首減輕暨
    其他法定加減（如身分加減）與加減例等一切規定，綜其全
    部罪刑之結果而為比較（最高法院24年上字第4634號判例、
    95年第8 次刑事庭會議決議參照）。另按行為後法律有變更
    者，應將行為時之法律與中間法及裁判時之法律比較適用最
    有利於行為人之法律，刑法第2 條第1 項規定甚明（最高法
    院29年上字第964 號判例參照）。而上開一體適用行為時法
    或裁判時法之原則，於同有多項法律修正之情形，亦應適用
    之，而不得割裂分別適用各項法律中有利於行為人之法律。
    茲就比較情形說明如下：
  1.刑法第28條，將舊法之「實施」修正為「實行」。原「實施
    」之概念，包含陰謀、預備、著手及實行等階段之行為，修
    正後僅共同實行犯罪行為始成立共同正犯。是新法共同正犯
    之範圍已有限縮，排除陰謀犯、預備犯之共同正犯。新舊法
    之共同正犯範圍既因此而有變動，自屬犯罪後法律有變更（
    最高法院96年度台上字第934 號判決參照）。然就本案而言
    ，被告無論依新、舊法均成立共同正犯，上述刑法第28條之
    修正內容，對被告尚無有利或不利之情形，依刑法第2 條第
    1 項前段之規定應適用修正前刑法第28條規定論處。
  2.刑法第33條第5 款修正後規定：「罰金：新臺幣1 千元以上
    ，以百元計算之。」，與修正前刑法同條款規定：「罰金：
    1 元以上。」不同。比較新舊法結果，本案關於刑法第214
    條使公務員登載不實罪之法定刑罰金部分，自應適用行為時
    之法律即修正前刑法第33條第5 款規定決定其罰金部分之法
    定刑，對被告較屬有利。
  3.修正前具有刑法第55條牽連犯關係者，從一重處斷，然修正
    後之刑法業已刪除第55條牽連犯之規定，則被告所犯數罪即
    應依修正後之數罪併罰之規定分論併罰。此刪除雖非犯罪構
    成要件之變更，但顯已影響行為人刑罰之法律效果，自屬法
    律有變更，仍應比較新舊法之規定。是比較結果，以刪除前
    刑法第55條較有利於被告。
  4.刑法第67條原規定：有期徒刑加減者，其最高度及最低度同
    加減之。第68條原規定：拘役或罰金加減者，僅加減其最高
    度。修正後之刑法第67條規定：有期徒刑或罰金加減者，其
    最高度及最低度同加減之。第68條規定：拘役加減者，僅加
    減其最高度。申言之，就有關罰金刑加減，由原來規定之僅
    加減其最高度刑，修正為其最高度刑與最低度刑同加減之，
    是新法較修正前刑法第67條、第68條所定，為不利於被告。
    經比較新舊法之結果，修正後之規定不利被告，仍應適用修
    正前刑法規定。
  5.綜合上述各條文修正前、後之比較，可知依刑法修正後之罰
    金最低數額，均較修正前提高，顯然不利於被告，另牽連犯
    、連續犯亦以刑法修正前之規定有利於被告，揆諸前揭最高
    法院決議所揭示之罪刑綜合比較原則，依刑法第2 條第1 項
    前段之規定，應整體適用被告行為時即修正前刑法之規定。
三、論罪科刑：
(一)、按刑法第214 條所謂使公務員登載不實事項於職務上所掌之
    公文書罪，須一經他人之聲明或申報，公務員即有登載之義
    務，並依其所為之聲明或申報予以登載，而屬不實之事項者
    ，始足構成，若其所為聲明或申報，公務員尚須為實質之審
    查，以判斷其真實與否，始得為一定之記載者，即非本罪所
    稱之使公務員登載不實（參見最高法院73年臺上字第1710號
    判例意旨）。本案戶政事務所對戶籍登記之申請僅有形式審
    查權限，此觀諸戶籍法第76條申請人故意為不實之申請，應
    處新臺幣3 千元以上9 千元以下罰鍰即知。是被告及共犯「
    阿志」、「沒生意」等人為使大陸地區人民丁麗得以進入臺
    灣地區，由被告與丁麗先虛偽結婚，取得大陸地區之結婚公
    證書後，回臺申請辦理登記結婚而使我國戶政機關憑以登載
    上開虛偽不實之結婚、配偶資料於其職務上所製作之戶籍登
    記簿上，並據以核發領得被告之配偶欄已登載為丁麗之不實
    戶籍謄本等公文書，已足生損害於戶政機關對於戶籍資料管
    理之正確性，另被告復持上開領得之公文書向入出境管理局
    行使，使同案被告丁麗得以進入臺灣地區探親，亦足以生損
    害於我國入出境管理局掌握大陸地區入出境人口管理之正確
    性。
(二)、次按臺灣地區與大陸地區人民關係條例第79條第1 項處罰違
    反同條例第15條第1 款所定使大陸地區人民非法進入臺灣地
    區罪，凡非經合法手續進入者皆包含之，自不以偷渡進入為
    限（參見最高法院90年臺上字第3180號判決意旨）；又上開
    規定之處罰，旨在防止大陸地區人民非法進入臺灣地區，以
    維護臺灣地區之安全與安定；所稱「非法」，自應從實質上
    之合法性予以判斷，凡評價上違反法秩序之方法，均屬「非
    法」。參照行政程序法第119 條第1 款、第2 款規定，受益
    人以詐欺、脅迫或賄賂方法，使行政機關作成行政處分者；
    或對重要事項提供不正確資料或為不完全陳述，致使行政機
    關依該資料或陳述而作成行政處分者，其信賴不值得保護。
    故在大陸地區通謀虛偽結婚，以不實之結婚證明辦理相關戶
    籍登記、入境等手續，憑以進入臺灣地區，其所持之入境許
    可文件雖係入出境主管機關所核發，形式上為合法，但因以
    詐欺方法而取得，即不具實質上之合法性，仍屬非法進入臺
    灣地區（參見最高法院94年度臺上字第1064號判決意旨）。
    查被告明知其與大陸地區人民丁麗間彼此並無結婚之真意及
    事實，竟利用假結婚方式，以結婚探親為由，提出申請使大
    陸地區人民丁麗進入臺灣地區，自屬以非法方式使大陸地區
    人民進入臺灣地區，甚為明確。
(三)、核被告所為，係犯刑法第216 條、第214 條之行使使公務員
    登載不實文書罪、臺灣地區與大陸地區人民關係條例第79條
    第1 項之使大陸地區人民非法進入臺灣地區罪；關於偽造文
    書犯行部分，被告與「阿志」、「沒生意」及丁麗間，有犯
    意聯絡與行為分擔，關於使大陸地區人民非法進入臺灣地區
    犯行部分，被告與「阿志」、「沒生意」間有犯意聯絡與行
    為分擔（同案被告丁麗本身即為「使」大陸人民非法進入臺
    灣地區罪之客體，無從構成該罪），均應依修正前刑法第28
    條之規定，分別論以共同正犯；被告與上揭共犯「阿志」等
    人使戶政機關公務員為不實登載後，復行使該登載不實之文
    書，渠等使公務員登載不實之低度行為，為行使之高度行為
    所吸收，不另論罪；被告與共犯「阿志」等人就上揭犯行，
    係以行使使公務員登載不實事項於公文書之行為為手段，達
    成使大陸地區人民非法進入臺灣地區犯行之目的，核屬牽連
    犯，應依修正前刑法第55條後段規定，論以較重之臺灣地區
    與大陸地區人民關係條例第79條第1 項使大陸地區人民非法
    進入臺灣地區罪。
(四)、爰審酌被告以假結婚方式，與共犯「阿志」、「沒生意」等
    人共同謀議欲以上開手段使大陸地區人民丁麗非法來台工作
    ，其所為不僅損害戶政機關對戶政事務管理及入出境管理局
    掌握大陸地區入出境人口管理之正確性，亦對社會治安隱藏
    有潛在之危險，惡性非輕，惟念及被告於本院審理時終能坦
    承犯行，犯後態度尚可，暨其犯罪動機、目的、手段、所生
    損害、行為分擔之輕重等一切情狀，量處如主文所示之刑；
    又被告行為後，中華民國九十六年罪犯減刑條例已於96 年7
    月4 日制定公布，自同年7 月16日施行，被告上述犯罪時間
    在該條例所定減刑基準日即96年4 月24日以前，所犯罪名亦
    符合減刑規定，應依該條例第2 條第1 項第3 款之規定，減
    其宣告刑二分之一。
(五)、末查，被告未曾受有期徒刑以上刑之宣告，有台灣高等法院
    被告前案紀錄表1 份在卷可查，其於歷次偵審程序均坦認犯
    行，可認有悔意，信經此偵審程序後，當知所警惕，無再犯
    之虞，本院認被告所處之刑，以暫不執行為適當，諭知被告
    緩刑3 年，以啟自新；又為健全被告之法治觀念，預防再犯
    ，併依刑法第74條第2 項第8 款、第93條第1 項第2 款之規
    定，諭知緩刑期間付保護管束，並命被告於緩刑期間接受法
    治教育2 場次。
據上論斷，依刑事訴訟法第273 條之1 第1 項、第299 條第1 項
前段，臺灣地區與大陸地區人民關係條例第79條第1 項，刑法第
2 條第1 項前段、第11條前段、第216 條、第214 條、第74條第
1 項第1 款、第2 項第8 款、第93條第1 項第2 款，修正前刑法
第28條、第55條，刑法施行法第1 條之1 ，中華民國九十六年罪
犯減刑條例第2 條第1 項第3 款、第7 條，判決如主文。
本案經檢察官郭來裕到庭執行職務。
中    華    民    國     100    年    11    月   17   日
                  刑事第十九庭        法  官  鄭子文
以上正本證明與原本無異。
如不服本判決應於收受判決後10日內向本院提出上訴書狀，並應
敘述具體理由。其未敘述上訴理由者，應於上訴期間屆滿後20日
內向本院補提理由書(均須按他造當事人之人數附繕本)「切勿逕
送上級法院」。
中    華    民    國     100    年    11    月   17   日
                                      書記官  王立山
附錄本案論罪科刑法條：
臺灣地區與大陸地區人民關係條例第79條第1項
違反第15條第1 款規定者，處1 年以上7 年以下有期徒刑，得併
科新臺幣1 百萬元以下罰金。
中華民國刑法第214條
（使公務員登載不實罪）
明知為不實之事項，而使公務員登載於職務上所掌之公文書，足
以生損害於公眾或他人者，處 3 年以下有期徒刑、拘役或 5 百
元以下罰金。
中華民國刑法第216條
（行使偽造變造或登載不實之文書罪）
行使第 210 條至第 215 條之文書者，依偽造、變造文書或登載
不實事項或使登載不實事項之規定處斷。